【裁判字號】    98,上訴,1788
【裁判日期】    990317
【裁判案由】    殺人未遂等
【裁判全文】
臺灣高等法院高雄分院刑事判決        98年度上訴字第1788號
上  訴  人
即  被  告  乙○○
指定辯護人  本院公設辯護人   李佩娟
輔  佐  人  丙○○
            丁○○○  同上
上列上訴人因殺人未遂等案件，不服臺灣高雄地方法98年度訴字
第453 號院中華民國98年11月12日第一審判決（起訴及移送併辦
案號：臺灣高雄地方法院檢察署98年度偵字第316 號、第6644號
、第14685 、第1551 7號），提起上訴，本院判決如下：
    主  文
原判決撤銷。
乙○○犯違反保護令罪，處有期徒刑月。又犯殺人未遂罪，處
有期徒刑肆年。應執行有期徒刑肆年貳月。
    事  實
一、乙○○自幼即係瘖啞人，其與甲○○係夫妻關係，二人間具
    有家庭暴力防治法第3 條第1 款所定之家庭成員關係。乙○○前於民國（下同）97年7 月20日晚間在其高雄縣燕巢鄉○○路18之8 號住處毆打其妻甲○○，經甲○○向台灣高雄地
    方法院聲請核發保護令後，該院依家庭暴力防治法第13條規
    定，於97年10月3 日以97年度家護字第1315號裁定核發民事
    通常保護令，禁止乙○○對甲○○實施身體或精神上之不法
    侵害之行為，及直接或間接對甲○○為跟蹤行為，應遠離甲○○之工作場所即高雄市楠梓區○○○街40號1 樓至少100
    公尺，保護令有效期間為1 年。詎乙○○於97年12月22日上
    午7 時10分許，在高雄縣燕巢鄉○○路18之8 號住處，因甲○○手中拿了二件衣服欲離去，乙○○誤以甲○○要離家出
    走，而與之發生口角後，乙○○欲阻止甲○○離去，竟基於
    違反保護令及以強暴之方式妨害他人行使權利之犯意，強拉
    甲○○之手推擠甲○○之身體，使之撞擊住處之門，以強暴
    之方式妨害甲○○自由離去之權利，致使甲○○受有右後臀
    部12公分擦傷、雙手多處擦傷瘀紫之傷害（傷害部分未據告
    訴），而違反前開不得對甲○○實施身體上不法侵害行為之
    民事通常保護令，數分鐘後始令甲○○離去。嗣甲○○搬出
    高雄縣燕巢鄉○○路18之8 號住處，在外賃屋而住，迄於98
    年2 月25日中午12時10分許，乙○○不滿甲○○遲不返家，
    竟基於殺人及違反保護令故意，將其所有之水果刀1 把預藏
    在上衣口袋，騎乘車牌958-BDM 號重型機車自不詳地點開始
    跟蹤下班後欲前往用餐之甲○○，迨行經高雄縣燕巢鄉○○
    村○○路私立樹德科技大學北區停車場前，乙○○加速上前
    並擦撞甲○○騎乘之機車（車牌號碼：876- EAX號），甲○○因而人車倒地無力抗拒，乙○○見狀，旋即下車單手抓住
    已自地上站起來之甲○○後頸部衣服處，將其置於實力支配
    下，單手騎乘機車予以拖行約200 公尺，以上開強暴之方式
    非法剝奪甲○○之行動自由，於拖行約200 公尺後，下車同
    時持其所預藏之水果刀猛刺甲○○頭部及頸部等人體要害，
    造成氣管破裂傷，甲○○以手抵擋，雙手亦多處被砍傷。嗣
    經路人發現合力拉住、阻止乙○○，並報警前往查獲後將甲○○緊急送醫，始倖免於難，甲○○因此受有臉部雙手及左
    後腰多處切傷、氣管破裂、左手背撕裂傷並韌帶斷裂之傷害
    ，警方並在現場扣得水果刀1 把，拖鞋1 雙、口罩1 只、安
    全帽1 頂、安全帽面罩1 只、黑色外套1 件、灰色衣服1 件
    、牛仔褲1 條、頭髮1 束。
二、案經甲○○訴由高雄縣政府警察局岡山分局移送台灣高雄地
    方法院檢察署檢察官偵查起訴。
    理  由
壹、證據能力部分：
一、被告以外之人於偵查中向檢察官所為之陳述，除顯有不可信
    之情況者外，得為證據，刑事訴訟法第159 條之1 第2 項定
    有明文。經查，本件證人即執行本件保護令之警員何志華於
    檢察官偵查中所為之證述內容，業經其具結擔保其證詞之真
    實性，而依本案卷證資料所示，上開證據之取得過程並無瑕
    疵，未發現有何顯有不可信之情況，核之上開說明，自應有
    證據能力。
二、除顯有不可信之情況外，公務員職務上製作之紀錄文書、證
    明文書，及從事業務之人於業務上或通常業務過程所須製作
    之紀錄文書、證明文書，亦得為證據，此刑事訴訟法第159
    條之4 第1 款、第2 款分別定有明文。經查，本件卷附之高
    雄縣政府警察局岡山分局保護令執行紀錄表及受理家庭暴力
    事件驗傷診斷書、義大醫院診斷證明書，分別係岡山分局執
    行保護令之警員，於執行保護令之職務時製作之紀錄文書，
    及從事醫療業務之醫師，於通常執行業務過程中所須製作之
    證明文書，復查無何顯不可信之情形，核之上開說明，自均
    具有證據能力。
貳、實體方面：
一、訊據上訴人即被告乙○○（下稱被告乙○○）矢口否認有何
    以強暴方式妨害甲○○離去、違反保護令及殺人未遂之犯行
    ，辯稱：伊雖有收到保護令但內容看不懂，97年12月22日上
    午7 時，甲○○要離開時，伊並未強拉及推擠甲○○，且伊
    甚愛其妻，不可能有殺害甲○○之意思，98年2 月25日12時
    ，在樹德科技大學附近，係因其與妻子吵架後，妻子自己要
    自殺，才拿刀自戕，刀子亦係其妻所攜帶云云。
二、經查：
  (一)證人甲○○於本院審理時證稱：「（97年12月22日上午7 時
    10分許，在燕巢鄉住處跟乙○○有發生口角？）有，當時我
    準備上班，拿兩件衣服要送給人家，乙○○以為我拿衣服要
    去哪裡，就拉我的衣服，並用手推我撞到門口，不給我拿衣
    服，衣服被乙○○搶走，之後我就去報警」、「（乙○○有
    沒有強拉你？）有，被告拉我的手，並推我」、「（拉的時
    間多久，推多遠距離？）我說我的衣服送給我的同事，他就
    一邊拉我手，並推我撞門口，拉約幾分鐘，我右後臀部有受
    傷，我有去驗傷」等語（見本院上訴卷第94頁背面）。於原
    審審理時證稱：「（97年12月22日7 時左右於住處發生口角
    後，妳要離開，乙○○不讓你離開？）有」、「（乙○○如
    何阻止你離開？）他打我」、「（97年12月22日時，乙○○
    是打你或是拉住你的手拖行？）打我，推我撞到門」等語（
    見原審卷第135 、137 頁）。而被害人甲○○確受有「右後
    臀部12公分擦傷、雙手多處擦傷瘀紫傷之事實，亦有財團法
    人義大醫院於97年12月22日所出具之診斷證明書在卷可憑（
    見警(一)卷第14頁）。參以被告乙○○於警詢時亦供稱：「因
    為她昨天晚上提離婚，今天早上她要拿衣服出門時，我以為
    她要離家出走，所以我強制拉她進家中，不要讓她離開」等
    語（見警(一)卷第4 頁），於原審法院訊問時亦坦承上情（見
    原審卷第9 頁反面），被告乙○○事後翻異前供，應係避重
    就輕之詞，不足採信。
  (二)被告乙○○前於97年7 月20日晚間，在其住處高雄縣燕巢鄉
    ○○路18之8 號毆打其妻甲○○，經甲○○向台灣高雄地方
    法院聲請核發保護令後，該院依家庭暴力防治法第13條規定
    ，於97年10月3 日以97年度家護字第1315號裁定核發民事通
    常保護令，禁止乙○○對甲○○實施身體或精神上之不法侵
    害之行為，及直接或間接對甲○○為跟蹤行為，應遠離甲○○之工作場所即高雄市楠梓區○○○街40號1 樓至少100 公
    尺，保護令有效期間為1 年，有裁定書在卷可憑（見警(一)卷
    第12頁）。上開裁定係經警員何志華執行送達，除經何志華
    於檢察官偵查中證述在卷外（見偵(一)卷第18頁），並有保護
    令執行紀錄表在卷可憑（見警(一)卷第11頁）。上開證人何志
    華於檢察官偵查中證稱：「保護令是我去執行的，是我到乙○○的住所，當時他的家屬都有在場，我是以文字與他溝通
    的」、「（被告當時有無表示他已理解保護令的內容？）應
    該有理解，因為我寫文字給他看時，他並無表示有任何看不
    懂的反應，而且他的母親在現場也有用他們的溝通方式表達
    給被告，我在場有看到」、「（那時與被告溝通的用語是如
    何？）我將法院文書交給他，讓他自己閱讀，他沒有任何表
    示他看不懂的反應」等語（見偵(一)卷第18頁）。參以被告乙○○於原審審理時供稱：「（是否看得懂字？）可以」等語
    （見原審卷第9 頁背面）；於本院審理時自承：「簽名是我
    簽的《指保護令執行紀錄表內之簽名》」、「我是在一般學
    校就讀特殊班，讀到小學畢業」等語（見本院上訴卷第97頁
    背面）。是被告乙○○並非目不識丁之人，縱係瘖啞人，亦
    應略為知悉保護令之內容，其辯稱完全不知保護令之內容云
    云，應係避重就輕之詞，委無可採。證人即被告乙○○之母
    丁○○○於本院審理時證稱：乙○○不知保護令內容，警員
    只說是保護令，乙○○不知道內容云云，應係迴護被告乙○○之詞，不足採為被告乙○○有利之認定。
  (三)證人甲○○於原審審理時證稱：「（98年2 月25日中午12時
    10分左右，你有無騎機車經過高雄縣燕巢鄉樹德科技大學附
    近時，受被告騎機車衝撞你倒地？）有，當時乙○○在後面
    跟蹤我，先撞到我，我倒地，他拉我起來，並拉我的脖子，
    一邊拉，一邊拖行…，之後他拿刀子殺我的脖子、還有左手
    臂、腰部」、「乙○○一邊騎機車，一邊拉著我拖行」、「
    乙○○以刀子殺你，是何刀子？）水果刀」、「（刀子後來
    有無斷掉？）有」、「（你受被告衝撞並拿刀子攻擊之後，
    有無去報警？）當時我人流很多血，躺在地上，後來看到警
    察來，救護車將我送去醫院，我不知道何人報警的」、「乙○○撞我，我倒地之後就拉我起來，拿刀子押住我的脖子，
    我以手抱頭保護自己」等語（見原審卷第135-138 ）；於本
    院審理時亦證稱：「（98年2 月25日中午12時10分許，乙○○不滿你遲不回家，騎機車跟蹤你，在樹德科技大學北區停
    車場，駕車擦撞你的機車，致使你倒地？）有」、「（乙○○用手強拉倒臥在地的你的胸口，並將妳拖行200 公尺？）
    當天中午下班，我要去吃中午飯，乙○○騎壹台摩托車跟蹤
    我後面，我也騎壹台摩托車，我以為是別人撞倒我，乙○○
    過來扶我摩托車起來，乙○○一邊騎車一邊拉我後頸部的衣
    服，拉了一段路之後放下，我就跑掉，乙○○就拿刀子出來
    追我，先砍我的脖子，我雙手抱頭，乙○○就持刀砍我手部
    」、「（乙○○把妳車子牽好後如何？）我以為是別人撞我
    的，乙○○過來先把我倒下的車子放好後就拉我脖子，我才
    知道是乙○○撞我的」、「（拉你當時乙○○有無騎機車？
    ）還沒有，乙○○拉我起來之後才一邊騎機車一邊拉我」、
    「（妳當時已經站起來？）我是站起來被拖走」等語（見本
    院上訴卷第95-96 頁）。證人即當時之目擊者鍾閏有於原審
    審理時證稱：當時我開車去上班，看到後面有車子好像相撞
    ，我以為是撞到我的車，我下車看，看到被告將對方拖約1
    、200 公尺，我開車追他，後來我看到被告將被害人打下去
    」、「（該人手上有無拿兇器等東西？）我只有看到行兇之
    人拿黑色的東西，至於是什麼東西我看不清楚」等語（見原
    審卷第113 頁）。而被告乙○○於警詢時亦供稱：「我承認
    我太太是我殺的」、「（你拿刀殺你太太喉嚨及胸部可能造
    成被害人死亡，你是否知道？）我知道」等語（見警(二)卷第
    8 頁）；於檢察官偵查中供稱：「（今天中午12點10分是否
    有在樹德科技大學旁橫山路上持水果刀殺害你妻子？）有」
    、「（是否用機車把你的老婆拖行2 、300 公尺？）是的，
    我用一隻手拉著他的衣服拖行」等語（見偵(二)卷第2 頁），
    於原審訊問時亦供稱：「（對檢察官起訴之犯罪事實有何意
    見《交付起訴書、朗讀並告以要旨》我認罪」、「（為何想
    殺死被害人）我承認有殺人之意思，因為被害人不跟我去我
    家，我很生氣，產生恨意才要殺他」、「（是否確實要殺死
    被害人的意思？）有想要殺我太太」、等語（見原審卷第9
    頁反面）。而被害人甲○○確受有「臉部、雙手及左後腰多
    處切傷、氣管破裂、左手背撕裂傷並韌帶斷裂」之傷害之事
    實，亦有財團法人義大醫院於97年3 月10日所出具之診斷證
    明書在卷可憑（見偵(二)卷第24頁）；此外，復有自刀刃處斷
    成二截之水果刀一把扣案可資佐證（見警(二)卷第18、25頁）
    。是被告乙○○確有於98年2 月25日中午12時許，騎乘機車
    在高雄縣燕巢鄉○○村○○路私立樹德科技大學北區停車場
    前，衝撞甲○○所騎乘之機車，在甲○○人車倒地不能抗拒
    時，復揪住甫自地上站立而起之甲○○後頸部的衣服，將甲○○置於其實力支配下，單手騎乘機車予以拖行約200 公尺
    ，以上開強暴之方式非法剝奪甲○○之行動自由後，下車同
    時持其所預藏之水果刀砍刺甲○○無訛。
  (四)按刑法上殺人罪與傷害人致死罪之區別，本視加害人有無殺
    意為斷，被害人所受之傷害程度，固不能據為認定有無殺意
    之唯一標準，但加害人下手情形如何，於審究犯意方面，仍
    不失為重要參考資料（最高法院20年非字第104 號判例參照
    ）。扣案上開水果刀係不鏽鋼製，且已自刀刃處斷裂為二，
    有照片在卷可憑；再者，頸部係人體重要之部位，持銳利之
    器物對於頸部加以刺擊，極有可能造成死亡之結果，如上所
    述，被告乙○○於警詢時亦自承：「（你拿刀殺你太太喉嚨
    及胸部可能造成被害人死亡，你是否知道？）我知道」等語
    （見警(二)卷第8 頁），是其對持水果刀刺向人體頸部有致人
    於死之可能亦有認識，而被害人阮黃氏受傷就醫時所受氣管
    破裂之傷害因切口平整，故研判應是利器所造成，因病患當
    時氣管受傷出血，可能導致氣管被血塊阻塞而無法呼吸，故
    有致命之危險，此有財團法人義大醫院99年1 月26日義醫字
    第09900152號函在卷可憑（見本院上訴卷第65頁）。參以被
    告乙○○所持之水果刀已斷為二截，復係刺向被害人甲○○
    頸部要害，足徵其用力之猛，殺意之堅，則被告乙○○於警
    詢、檢察官偵查中及原審訊問時坦承有殺害其妻甲○○等語
    ，應與事實相符，是被告乙○○事後翻異前供述，辯稱伊並
    無殺害甲○○之意思，水果刀非其所攜帶云云，均係事後卸
    責之詞，委無可採。
  (六)綜上所述，被告乙○○事後翻異前供，否認違反保護令、妨
    害自由、強制及殺人未遂所持之辯解均難採信，其上開犯行
    均堪以認定。
三、按刑法第302 條之妨害自由罪，係妨害他人自由之概括的規
    定，故行為人具有一定目的，以非法方法剝奪人之行動自由
    者，除法律別有處罰較重之規定，應適用各該規定處斷外，
    如以使人行無義務之事，或妨害人行使權利為目的，而其強
    暴、脅迫復已達於剝奪人行動自由之程度，即祇成立本罪，
    不應再依同法第304 條論處（最高法院92年台上字第6560號
    判決意旨參照），亦即刑法第302 條第1 項及第304 條第1
    項之罪，其所保護之法益，固均為被害人之自由，但前者係
    將被害人置於自己實力支配下而剝奪其人身自由，後者僅使
    人行無義務之事或於其行使正當權利時加以妨害，二者構成
    要件、行為態樣及被害人受害之程度尚有不同（最高法院70
    年台上字第1487號判決意旨參照。如上證人甲○○所證，被
    告乙○○於97年12月22日上午7 時10分許，在高雄縣燕巢鄉
    ○○路18之8 號住處，因甲○○手中拿了二件衣服欲離去，
    誤以甲○○要離家出走，與之發生口角時，僅強拉甲○○之
    手及推擠甲○○身體碰撞住處之門，且時間不過數分鐘，則
    當時甲○○之人身自由顯尚未置於被告乙○○實力支配下。
    反之，被告乙○○於98年2 月25日中午12時10分許騎乘重型
    機車衝撞甲○○所騎乘之機車，致甲○○人車倒地後，復利
    用甲○○人車倒地甫自地上站起來，無力抗拒之際，揪住甲○○後頸部衣服，單手騎乘機車予以拖行約200 公尺，距離
    非短，顯已將甲○○之人身自由置於自己實力支配下無訛。
    是核被告乙○○於97年12月22日上午所為，係犯刑法第304
    條第1 項之以強暴妨害他人行使權利罪、家庭暴力防治法第
    61條第1 款之違反保護令罪。公訴人認係犯刑法第302 條第
    1 項之剝奪他人行動自由罪，尚有未洽，起訴法條應予變更
    。被告乙○○於98年2 月25日所為，係犯刑法第271 條第2
    項第1 項之殺人未遂罪、第302 條第1 項以非法方法剝奪他
    人行動自由罪、家庭暴力防治法第61條第1 款、第2 款之違
    反保護令罪。公訴人於起訴書證據及所犯法條欄內雖未引用
    302 條第1 項之規定，惟事實欄已敘及被告乙○○將甲○○
    拖行200 公尺，是此部分犯罪事實顯已起訴，本院自應併予
    審理判決。被告乙○○就97年12月22日上午之犯行部分，係
    以一行為而觸犯強制罪及違反保護令罪，為一行為而觸犯二
    罪名之想像競合犯，應依刑法第55條之規定，從較重之違反
    保護令罪處斷。被告乙○○於98年2 月25日犯行雖係先將甲○○撞擊倒地並拖行約200 公尺時，再持刀將其殺害而未得
    逞；惟前後行為具有密不可分之接續關係，且殺人未遂與剝
    奪甲○○行動自由之部分行為具有重疊之同一性，行為人主
    要目的亦屬單一，是被告乙○○此部分殺人未遂、以非法方
    法剝奪人之行動自由罪及違反保護令罪，亦屬一行為而觸犯
    三罪名之想像競合犯，應從較重殺人未遂罪論處。被告乙○○已著手為殺人之行為，惟未生死亡之結果，為未遂犯，爰
    依刑法第25條第2 項之規定，按既遂犯之刑度減輕其刑；又
    被告乙○○自幼為瘖啞人，此經證人即被告乙○○之母丁○○○於本院審理時證述在卷（見本院上訴卷第97頁背面），
    並有身心障礙手冊在卷可查（見警(一)卷第16頁），爰依刑法
    第20條之規定就其全部犯行減輕其刑，殺人未遂部分併遞減
    其刑。被告乙○○所犯上開違反保護令罪及殺人未遂二罪間
    ，犯意各別，行為互異，應予分論併罰。
四、原審因認被告乙○○之犯罪事證明確，據以論罪科刑，固非
    無見；惟(一)如上所述，被告乙○○於97年12月22日所為，應
    論以家庭暴力防治法第61條第1 款之違反保護令罪，原判決
    論以刑法第302 條第1 項之剝奪他人行動自由罪，尚有未洽
    。(二)被告乙○○於98年2 月25日之犯行中，尚有以非法方法
    剝奪甲○○行動自由罪，原判決未予審究，亦有未妥。被告
    乙○○上訴意旨否認犯行，指摘原判決不當，固屬無理由，
    惟原判決既有上開瑕疵，自應由本院將原判決撤銷改判。審
    酌被告乙○○僅因家庭內部夫妻相處不睦，竟違反法院保護
    令之禁令，而妨害被害人之行動自由，並持刀砍殺重創被害
    人身體，對於被害人造成精神及身體嚴重之侵害，又迄今尚
    未與被害人達成和解給予賠償，惟念其於原審審理時坦承犯
    行、教育程度為國民小學畢業等一切情狀，分別量處如主文
    所示之刑，並依刑法第51條第5 款定其應執行之刑。被告乙○○於警詢時固供稱水果刀係其所有（見警(三)卷第7 頁），
    惟其於本院審理時則供稱：「係家裡的」等語；核與其父即
    輔佐人丙○○於本院審理時所陳相符，（見本院上訴卷第
    102 頁），是應以被告乙○○於本院審理時所陳較為可信，
    是扣案水果刀雖係供本件殺人未遂之犯罪所用之物，，惟非
    被告乙○○所有，核與刑法第38條第1 項第2 款之規定沒收
    要件不合；另扣案之拖鞋1 雙、口罩1 只、安全帽1 頂、安
    全帽面罩1 只、黑色外套1 件、灰色衣服1 件、牛仔褲1 條
    、頭髮1 束，均非違禁物，且與被告上開犯罪行為無關，故
    均不予宣告沒收。
據上論結，應依刑事訴訟法第369 條第1 項前段、第364 條、第
299 條第1 項前段、第300 條，家庭暴力防治法第61條第1 款、
第2 款，刑法第11條前段、第271 條第2 項、第1 項、第302 條
第1 項、第304 條第1 項、第20條、第25條第2 項、第55條、第
51 條 第5 款，刑法施行法第1 條之1 ，判決如主文。
本案經檢察官陳宗吟到庭執行職務。
中    華    民    國    99    年    3     月    17    日
            刑事第四庭    審判長法  官  蕭權閔
                                法  官  邱永貴
                                法  官  李嘉興
以上正本證明與原本無異。
家庭暴力防治法違反保護令罪部分不得上訴。
如不服本判決應於收受本判決後10日內向本院提出上訴書狀，其
未敘述上訴理由者，並得於提起上訴後10日內向本院補提理由書
狀（均須按他造當事人之人數附繕本）「切勿逕送上級法院」。
中    華    民    國    99    年    3     月    17    日
                                書記官  唐奇燕
附錄本件判決論罪科刑法條：
刑法第271條
殺人者，處死刑、無期徒刑或 10 年以上有期徒刑。
前項之未遂犯罰之。
預備犯第 1 項之罪者，處 2 年以下有期徒刑。
刑法第302條
私行拘禁或以其他非法方法，剝奪人之行動自由者，處 5 年以
下有期徒刑、拘役或 3 百元以下罰金。
因而致人於死者，處無期徒刑或 7 年以上有期徒刑，致重傷者
，處 3 年以上 10 年以下有期徒刑。
第 1 項之未遂犯罰之。
家庭暴力防制法第61條第1、2款。
違反法院依第 14 條第 1 項、第 16 條第 3 項所為之下列裁定
者，為本法所稱違反保護令罪，處3 年以下有期徒刑、拘役或科
或併科新臺幣10萬元以下罰金：
一、禁止實施家庭暴力。
二、禁止騷擾、接觸、跟蹤、通話、通信或其他非必要之聯絡行
    為。

司法院資訊處製作；財團法人民間司法改革基金會備份。
